臺灣苗栗地方法院民事判決
109年度訴字第335號
原      告  余龍木  

訴訟代理人  江錫麒律師
            王炳人律師
            周銘皇律師
複代理人    柯宏奇律師
被      告  王解玉枝
            解平陽  
            解源春  
訴訟代理人  陳秀娥  
被      告  解源財  
            解元福  
            解駿彬  
            解福男  
            解家嫻  
            解義良  
            解義雄  

兼上一人
訴訟代理人  解娟枚  
被      告  解義男  
            解松男  

            解武男  
            解憲良  
            解俊鴻  
            解志翔  
上列當事人間請求分割共有物事件，本院於民國110年9月28日言
詞辯論終結，判決如下：
    主  文
兩造共有坐落苗栗縣○○鎮○○段0000○0000○0000地號土地准予合併
分割如附圖所示編號A1部分，面積2280.55平方公尺，分歸原告
取得；A2部分，面積2280.55平方公尺，分歸被告王解玉枝取得
；A3部分，面積1452.77平方公尺、A4部分，面積1452.77平方公
尺、1170土地，面積1146.56平方公尺、1171土地，面積509.84
平方公尺部分，分歸被告解源春、解源財、解元福、解憲良取得
，並按應有部分各1/4之比例維持共有；A5部分，面積2280.55平
方公尺，分歸被告解駿彬、解俊鴻、解志翔取得，並按應有部分
各1/3之比例維持共有；A6部分，面積4561.94平方公尺，分歸被
告解平陽取得；A7部分，面積309.82平方公尺，分歸如附表二所
示之被告取得，並按附表二所示之應有部分比例維持共有；A8部
分，面積1048.62平方公尺，分歸兩造取得，並按如附表三所示
之應有部分比例維持共有。
訴訟費用由兩造按附表一所示之訴訟費用負擔比例負擔。 
    事實及理由
壹、程序方面
    被告除解平陽外，其餘被告經合法通知，均未於最後言詞辯
    論期日到場，核無民事訴訟法第386條各款所列情形，爰依
    原告之聲請，由其一造辯論而為判決。
貳、實體方面
一、原告主張：坐落苗栗縣○○鎮○○段0000○0000○0000地號土地（
    下分稱1168、1170、1171土地，並合稱系爭土地）為兩造共
    有，且為相鄰之不動產，應有部分如附表一所示。兩造就系
    爭土地並無不分割之協議，系爭土地依法並無不得分割之限
    制，亦無因物之使用目的而不能分割，因兩造就分割方法無
    法於起訴前達成協議，爰依民法第823條、第824條第6項規
    定，訴請裁判合併分割共有物等語。為尊重各共有人意願，
    並符合系爭土地使用現況，請求本院以下列方式合併分割系
    爭土地：如附圖所示編號A1部分由原告取得；A2部分由被告
    王解玉枝取得；A3、A4部分、1170土地、1171土地由被告解
    源春、解源財、解元福、解憲良按應有部分各1/4之比例維
    持共有；A5部分由被告解駿彬、解俊鴻、解志翔按應有部分
    各1/3之比例維持共有；A6部分由被告解平陽取得；A7部分
    由如附表二所示之被告按附表二所示之應有部分比例維持共
    有；A8道路部分則由兩造按如附表三所示之應有部分比例維
    持共有（下稱原告方案）等語。並聲明：兩造共有系爭土地
    准予合併分割，如附圖所示編號A1部分，面積2280.55平方
    公尺，分割為原告所有；A2部分，面積2280.55平方公尺，
    分割為被告王解玉枝所有；A3部分，面積1452.77平方公尺
    、A4部分，面積1452.77平方公尺、1170土地，面積1146.56
    平方公尺、1171土地，面積509.84平方公尺部分，由被告解
    源春、解源財、解元福、解憲良按應有部分各1/4之比例維
    持共有；A5部分，面積2280.55平方公尺，由被告解駿彬、
    解俊鴻、解志翔按應有部分各1/3之比例維持共有；A6部分
    ，面積4561.94平方公尺，分割為被告解平陽所有；A7部分
    ，面積309.82平方公尺，由如附表二所示之被告按附表二所
    示之應有部分比例維持共有；A8部分，面積1048.62平方公
    尺，由兩造按如附表三所示之應有部分比例維持共有。
二、被告方面：
（一）解平陽表示：同意原告分割分案，並同意就附圖所示編號
      A8道路部分維持共有等語。
（二）解家嫻、解武男、解娟枚、解義雄則表示：同意原告分割
      方案等語。
（三）解義良、解松男則表示：沒有意見。
三、按各共有人，除法令另有規定外，得隨時請求分割共有物，
    但因物之使用目的不能分割或契約訂有不分割之期限者，不
    在此限；共有人部分相同之相鄰數不動產，各該不動產均具
    應有部分之共有人，經各不動產應有部分過半數共有人之同
    意，得適用前項規定，請求合併分割，民法第823條第1項、
    第824條第6項定有明文。經查，兩造分別為系爭土地之共有
    人，應有部分如附表一所示等節，此有系爭土地登記第一類
    謄本、戶籍謄本在卷可佐（見本院卷第87-151頁），且未以
    契約訂有不分割之期限，本件查無因法令規定或因物之使用
    目的不能分割之情形，因被告人數眾多，起訴前無法達成協
    議，是原告自得訴請裁判分割。又觀苗栗縣竹南地政事務所
    （下稱竹南地政）110年9月7日南地所二字第1100006561號
    函，系爭土地符合前開法文之「相鄰」規定，可適用前開法
    文合併、分割等節（見本院卷二第53-54頁），堪認爭土地
    係共有人部分相同之相鄰不動產。又系爭土地均具應有部分
    之共有人即如附表一編號1-10、12-14、16-18所示，已有原
    告、解平陽、解家嫻、解武男、解娟枚、解義雄、解義良、
    解松男8人同意合併分割（見本院卷一第205-206頁、506頁
    、本院卷二第69頁），並經解俊鴻、解駿彬、解志翔、王解
    玉枝、解憲良、解源春、解源財出具同意書同意合併分割（
    見本院卷一第73-77頁），經加計後已有超過系爭土地應有
    部分過半數共有人之同意（計算方式詳如附表四），原告自
    得請求合併分割系爭土地。
四、按法院裁判分割共有物定其分配時，應兼顧全體共有人之利
    益，符合公平原則，斟酌各共有人之利害關係並共有物之性
    質、價格、利用價值及經濟效用決之（最高法院84年度台上
    字第1538號判決意旨參照）。準此，請求分割共有物之訴，
    法院應依民法第824 條之規定，斟酌共有人之意願，共有物
    之性質、經濟效益及全體共有人之利益，為公平適當之分配
    。經查：
（一）1168土地最東側為雜草，往西有解平陽所種植西瓜，往西
      間隔田埂，其上有界樁並有種植樹木間隔，往西有解志翔
      種植芥菜，間隔有界樁在其上田埂，往西為解源春、解源
      財、解元福、解憲良所種植芥菜、菜筍，往西間隔界樁及
      鐵條，往西有雜草在其上之田埂為，往西有王解玉枝種植
      水稻，往西為電線桿在其上之田埂，往西為原告種水稻。
      1168土地南側有寬約3公尺之柏油道路（繪有標線），最
      西側相鄰水泥牆，再往西為溝渠，北側相鄰雜草，東側與
      1169土地相鄰。1169土地往東為1170、1171 土地，現為
      解源春、解源財、解元福、解憲良種植玉米，等情，有本
      院勘驗筆錄及現場照片在卷可參（見本院卷第247-255 頁
      ），且為兩造所未爭執，堪信為真實。
（二）按分割之方法不能協議決定，法院得因任何共有人之請求
      ，命為下列之分配：1.以原物分配於各共有人。但各共有
      人均受原物之分配顯有困難者，得將原物分配於部分共有
      人。2.原物分配顯有困難時，得變賣共有物，以價金分配
      於各共有人；或以原物之一部分分配於各共有人，他部分
      變賣，以價金分配於各共有人。以原物為分配時，如共有
      人中有未受分配，或不能按其應有部分受分配者，得以金
      錢補償之，民法第824 條第2 、3 項分別定有明文。再按
      法院裁判分割共有物，若係以原物分割，原則上應按其應
      有部分為分配，且該應有部分係以經登記者為準，如共有
      人中有不能按其應有部分受分配者，得以金錢補償之，民
      法第824 條規定甚明( 最高法院93年度台上字第1797號判
      決意旨參照) 。是依民法物權編之規定，請求分割共有物
      ，以原物分配於各全部共有人為原則，例外於各共有人均
      受原物之分配顯有困難者，方得將原物分配於部分共有人
      ，而以金錢補償。經查，系爭土地可合併分割，已如上述
      ，原告所提出之原告方案將系爭土地合併分割為如附圖所
      示編號A1-A8部分，各共有人分得之土地面積，符合各共
      有人按應有部分比例計算所能取得之面積，又各共有人分
      得之土地地形均尚完整，其分割線已盡可能垂直規劃，而
      不至過於傾斜，亦有利於各共有人將來規劃、利用，俾以
      增加各自所取得土地之經濟價值。又系爭土地上並無建物
      坐落，原告方案並不因此衍生建物拆除之糾紛，其上有部
      分共有人種植作物如前所述，而原告方案亦盡量符合各共
      有人種植之位置，減少共有人將來移動農作之困擾。況解
      家嫻、解武男、解娟枚、解義雄、解平陽均明示同意原告
      方案，而其餘到庭被告解義良、解松男對原告方案亦表示
      無意見，可見原告方案為所有到庭當事人均認可之分割方
      式，又其他未到庭被告亦未對原告方案提出任何反對之意
      見，原告方案顯然係所有共有人間最無異議之分割方式。
      是原告方案已充分考量共有物之性質、價格、利用價值及
      經濟效用，促進系爭土地之整體規劃運用及共有人之意願
      ，應堪採認。至依原告方案，兩造均為原物分割，且取得
      之土地部分大致符合各共有人之應有部分比例，況縱有些
      微差距，亦符合經濟價值之考量，而被告亦未就此部分爭
      辯，取得之土地並無明顯價值差距，是原告方案尚無衍生
      金錢找補問題。
五、按耕地指依區域計畫法劃定為特定農業區、一般農業區、山
    坡地保育區及森林區之農牧用地；每宗耕地分割後，每人所
    有面積未達0.25公頃者，不得分割。但有下列情形之一者，
    不在此限：一、因購置毗鄰耕地而與其耕地合併者，得為分
    割合併；同一所有權人之二宗以上毗鄰耕地，土地宗數未增
    加者，得為分割合併。二、部分依法變更為非耕地使用者，
    其依法變更部分及共有分管之未變更部分，得為分割。三、
    本條例中華民國八十九年一月四日修正施行後所繼承之耕地
    ，得分割為單獨所有。四、本條例中華民國八十九年一月四
    日修正施行前之共有耕地，得分割為單獨所有。五、耕地三
    七五租約，租佃雙方協議以分割方式終止租約者，得分割為
    租佃雙方單獨所有。六、非農地重劃地區，變更為農水路使
    用者。七、其他因執行土地政策、農業政策或配合國家重大
    建設之需要，經中央目的事業主管機關專案核准者，得為分
    割，農業發展條例第3 條第11款、第16條第1 項分別定有明
    文。是分割共有物訴訟所逾分割之標的若屬耕地，必須每宗
    耕地在分割後各部分均為0.25公頃以上，或有農業發展條例
    第16條第1 項各款所規定之例外情事，方得共有人請求分割
    之標的。又同條例施行前之共有耕地，亦得分割為單獨所有
    ，不受每宗耕地分割後每人所有面積為達0.25公頃者之限制
    ；且上開情形所定共有耕地，辦理分割為單獨所有者，應先
    取得共同人之協議或法院確定判決，其分割後之宗數，不得
    超過共有人人數，同條例第16條第l 項第3 款、第4 款、第
    2 項分別定有明文。經查，系爭土地之使用分區為一般農業
    區、使用地類別為農牧用地等情，有系爭土地登記謄本在卷
    可參（見本院卷一第81-115 頁），則系爭土地屬農業發展
    條例所稱之耕地，於耕地分割時，即應受農業發展條例規範
    分割要件之限制甚明。惟觀竹南地政110年4月26日南地二字
    第1100003268號函：依照前開條例第16條第1項第3款、第4
    款暨耕地分割執行要點第11條，部分共有人於前開條例修正
    後，移轉持分土地，其共有關係未曾終止或消滅，且分割後
    之宗數未超過修正前共有人數者，得申請分割，因認系爭土
    地可分割比數均為11筆等節（見本院卷一第577頁）。系爭
    土地依照原告方案分割後之宗數僅為8筆，未超過系爭土地
    之分割筆數上限11筆，堪認採行原告方案為分割無違反前開
    條例，附此敘明。
六、按以原物為分配時，因共有人之利益或其他必要情形，得就
    共有物之一部分仍維持共有，民法第824條第4項定有明文。
    次按分割共有物以消滅共有關係為目的，其分割方法，除部
    分共有人曾明示就其分得部分，仍願維持共有關係，或有民
    法第824條第4項規定情形外，不得將共有物之一部分歸部分
    共有人共有，使創設另一新共有關係（最高法院 110 年度
    台上字第 859 號判決要旨可資參照 ）。經查，原告方案中
    ，如附圖所示編號A3、A4、A5、A6、A7部分，雖共有人未明
    示同意繼續維持共有，但既為共有人不反對繼續維持其共有
    關係，且系爭土地係般農業區、使用地類別為農牧用地，現
    況亦為農作之用，如全部分割成共有人單獨所有，即需切割
    成21筆，勢必將使系爭土地變成零碎不適合農業耕作且難以
    變價，此與大都市之土地，縱使分割出小部分土地，仍可建
    築或做其他利用，甚或變價之情形，有所不同。況系爭土地
    現況上，各共有人已有共同耕作範圍，若強迫使其分割成數
    塊，無異破壞其共同耕作之運行狀況，輕則損及其上現有農
    作物，重則無法繼續耕作而荒廢，不啻與系爭土地作為農牧
    用地之目的相違背。況壹前所述，系爭土地受到農業發展條
    例之分割筆數限制，而至多分割為11筆，若將系爭土地全部
    分割為單獨所有，勢必超過前開筆數之限制，而與法有違，
    因認符合民法第824條第4項所規定之「其他必要情形」，而
    得繼續維持共有。此外，前開最高法院見解雖要求共有人明
    示繼續維持共有，但亦提及民法第824條第4項為例外，本件
    既係符合民法第824條第4項之情形，應屬前開最高法院見解
    中例外之情形，而無庸得到共有人之明示同意，即可繼續維
    持共有，堪認原告方案使如附圖所示編號A3、A4、A5、A6、
    A7部分繼續維持共有，仍屬允當。又原告方案中如附圖所示
    編號A8部分，雖使全體共有人維持共有，但此部分為道路，
    乃因物之使用目的不得分割。　　
七、綜上所述，本院認系爭土地，依原告主張之如附圖所示方案
    合併分割，編號A1部分，面積2280.55平方公尺，分歸原告
    取得；A2部分，面積2280.55平方公尺，分歸被告王解玉枝
    取得；A3部分，面積1452.77平方公尺、A4部分，面積1452.
    77平方公尺、1170土地，面積1146.56平方公尺、1171土地
    ，面積509.84平方公尺部分，分歸被告解源春、解源財、解
    元福、解憲良取得，並按應有部分各1/4之比例維持共有；A
    5部分，面積2280.55平方公尺，分歸被告解駿彬、解俊鴻、
    解志翔取得，並按應有部分各1/3之比例維持共有；A6部分
    ，面積4561.94平方公尺，分歸被告解平陽取得；A7部分，
    面積309.82平方公尺，分歸如附表二所示之被告取得，並按
    附表二所示之應有部分比例維持共有；A8部分，面積1048.6
    2平方公尺，分歸兩造取得，並按如附表三所示之應有部分
    比例維持共有，兩造既均已各自按其應有部分比例分配足額
    面積，符合系爭土地之經濟效用、共有人之意願及最大利益
    之均衡，堪稱允當，爰諭知如主文第1項所示。
八、本件事證已臻明確，兩造其餘攻擊防禦方法及舉證，經審酌
    後，認對本件判決結果不生影響，爰均不予逐一論述，附此
    敘明。
九、末按分割共有物訴訟，核其性質，兩造本可互換地位，原告
    提起本訴雖依法有據，然被告之應訴實因法律規定所不得不
    然，是本件訴訟費用如由敗訴當事人負擔，顯失公平。故本
    院認由兩造依原應有部分之比例負擔訴訟費用，較為公允，
    爰判決如主文第2項所示。
十、訴訟費用負擔之依據：民事訴訟法第80條之1。 　
中　　華　　民　　國　　110 　年　　10　　月　　29　　日
                  民事第一庭  法  官  何星磊
附表一：
編號 共有人 各共有人之應有部分比例   訴訟費用 負擔比例   (坐落苗栗縣後龍鎮龍城段)      1168地號土地 1170地號土地 1171地號土地  1 原告 2672/19069 2672/19069 2672/19069 1401/10000 2 王解玉枝 2672/19069 2672/19069 2672/19069 1401/10000 3 解平陽 5345/19069 5345/19069 5345/19069 2804/10000 4 解源春 5345/76276 5345/76276 5345/76276 701/10000 5 解源財 5345/76276 5345/76276 5345/76276 701/10000 6 解元福 5345/76276 5345/76276 5345/76276 701/10000 7 解憲良 5345/76276 5345/76276 5345/76276 701/10000 8 解福男 121/19069 121/19069 121/19069 63/10000 9 解家嫻 121/57207 121/57207 121/57207 21/10000 10 解義良 121/57207 121/57207 121/57207 21/10000 11 解義雄 121/57207   19/10000 12 解義男 121/57207 121/57207 121/57207 21/10000 13 解松男 121/57207 121/57207 121/57207 21/10000 14 解武男 121/57207 121/57207 121/57207 21/10000 15 解娟枚  121/57207 121/57207 2/10000 16 解駿彬 8016/171621 8016/171621 8016/171621 467/10000 17 解俊鴻 8016/171621 8016/171621 8016/171621 467/10000 18 解志翔 8016/171621 8016/171621 8016/171621 467/10000 
附表二：
編號 共有人 應有部分 1 解福男 10993/32979 2 解家嫻 3664/32979 3 解義良 3664/32979 4 解義雄 3315/32979 5 解義男 3664/32979 6 解松男 3664/32979 7 解武男 3664/32979 8 解娟枚 351/32979 
附表三：
編號 共有人 應有部分 1 原告 2672/19069 2 王解玉枝 2672/19069 3 解平陽 5345/19069 4 解源春 5345/76276 5 解源財 5345/76276 6 解元福 5345/76276 7 解憲良 5345/76276 8 解福男 121/19069 9 解家嫻 121/57207 10 解義良 121/57207 11 解義雄 109/57207 12 解義男 121/57207 13 解松男 121/57207 14 解武男 121/57207 15 解娟枚 12/57207 16 解駿彬 8016/171621 17 解俊鴻 8016/171621 18 解志翔 8016/171621 
附表四：
編號 同意合併分割之共有人 各共有人之應有部分比例     (坐落苗栗縣後龍鎮龍城段)     1168地號土地 1170地號土地 1171地號土地 1 原告 2672/19069 2672/19069 2672/19069 2 王解玉枝 2672/19069 2672/19069 2672/19069 3 解平陽 5345/19069 5345/19069 5345/19069 4 解源春 5345/76276 5345/76276 5345/76276 5 解源財 5345/76276 5345/76276 5345/76276 6 解憲良 5345/76276 5345/76276 5345/76276 7 解家嫻 121/57207 121/57207 121/57207 8 解義良 121/57207 121/57207 121/57207 9 解義雄 121/57207   10 解松男 121/57207 121/57207 121/57207 11 解武男 121/57207 121/57207 121/57207 12 解娟枚  121/57207 121/57207 13 解駿彬 8016/171621 8016/171621 8016/171621 14 解俊鴻 8016/171621 8016/171621 8016/171621 15 解志翔 8016/171621 8016/171621 8016/171621 合計  210857/228828 210857/228828 210857/228828 
以上正本係照原本作成。
如對本判決上訴，須於判決送達後20日內向本院提出上訴狀（須
附繕本）。如委任律師提起上訴者，應一併繳納上訴審裁判費。
                              書記官  江秋靜
中　　華　　民　　國　　110 　年　　10　　月　　29　　日